臺灣高雄地方法院民事裁定　93年度財管字第78號
聲　請　人　甲○○
代　理　人　林阿琴
　　　　　　　　　　　台南縣玉.
上聲請人為被繼承人乙○○聲請指定遺產管理人事件，本院裁定
如左：
    主      文
選任財政部國有財產局南區辦事處為被繼承人乙○○（男性，民
國3年3月13日生，
理人。
程序費用由被繼承人乙○○之遺產負擔。
    理      由
一、按繼承開始時，繼承人之有無不明者，由親屬會議於一個月
    內選定遺產管理人，並將繼承開始及選定遺產管理人之事由
    ，向法院報明；無親屬會議或親屬會議未於前條所定期限內
    選定遺產管理人者，利害關係人或檢察官，得聲請法院選任
    遺產管理人，並由法院依前項規定為公示催告，民法第1177
    條、第1178條第2項分別定有明文。
二、本件聲請意旨略以：緣坐落台南縣左鎮鄉○○段222之2地號
    、同段227之1地號、同段227-2地號之土地三筆為聲請人之
    祖父洪騫所有，嗣洪騫於18年7 月14日死亡，所遺留之上開
    土地即應由聲請人之父親洪春清與被繼承人乙○○（男性，
    民國3 年3 月13日生，生前住高雄縣內門鄉烏西崙14號）共
    同繼承，然洪春清與乙○○並未即時辦理繼承登記，嗣聲請
    人之父親洪春清於76年3 月30日死亡，由聲請人與謝水上、
    洪嘉璘、卿洪麗、鄭文漢、鄭文娥共同繼承洪春清之遺產，
    惟乙○○於85年4 月24日死亡，其並未結婚，而無配偶及子
    而上開三筆土地仍登記在洪騫名下，為順利辦理上開土地之
    繼承登記，對聲請人自屬利害關係重大，爰依法聲請鈞院選
    任財政部國有財產局南區辦事處台南分處為被繼承人乙○○
    之遺產管理人等語，並提出繼承系統表一份、土地登記謄本
    三份、
三、經查：
  (一)坐落台南縣左鎮鄉○○段222之2地號、同段227之1地號、同
    段227-2 地號之土地三筆為洪騫所有，迄今均未辦理相關繼
    承登記，業據聲請人提出土地謄本三份附卷可憑。
  (二)再按「繼承在民法繼承編施行前開始者，除本施行法有特別
    規定外，不適用民法繼承編之規定」，民法繼承編施行法第
     1條定有明文；再按「本件被繼承人死亡之時，為民國三十
    四年九月三日，尚在民法繼承編施行於臺灣以前，因其無法
    定繼承人，依當時有效法例，應適用臺省習慣處理」，最高
    法院47年台上字第289 號判例亦定有明文，則台灣地區於日
    治時期所發生之繼承，自應依臺省習慣處理。再查「於台灣
    ，遺產由子均分」、「父祖之遺產應由其子孫平均繼承。非
    日後有分或歸就情勢，該遺產不專屬於一人」，有93年5
    月法務部編印之「台灣民事習慣調查報告」節本一份在卷可
    憑。而查，洪騫與配偶洪楊氏燕共育有洪春清、乙○○、洪
    氏雪三名子女，惟洪氏雪於6 年12月16日（即日治大正六年
    12 月16 日）即已死亡，洪騫於18年7 月14日（即日治昭和
    四年七月十七日）死亡、洪楊氏燕則於35年1 月6 日死亡等
    情，亦有日治時期台南州新化郡左鎮庄二百三十一番地全戶
    號對照表」一份為證。則洪騫於18年7 月14日死亡時，參諸
    首述繼承法則，洪騫名下上開三筆土地應歸屬於洪春清、乙
    ○○繼承所有。是聲請人主張上開三筆土地應由洪春清與乙
    ○○共同繼承等情，即可採信。
  (三)再洪春清於76年3 月30日死亡，其繼承人為聲請人及謝水上
    、洪嘉璘、卿洪麗、鄭文漢、鄭文娥共六人，亦據聲請人提
    出繼承系統表、台南縣左鎮鄉草山一一八號、高雄縣內門鄉
    烏西崙14號、高雄縣內門鄉永興村坑口八號全戶
    一份、個人
  (四)另查乙○○於85年4月24死亡，其生前並未結婚，無子嗣及
    配偶，且其叔父洪度、堂兄弟姊妹洪豬屎、李洪換、陳洪緩
    、林洪民早已死亡，有聲請人提出之日治時期高雄州旗山郡
    內門庄中埔千百二十六番地之全戶
    陳洪緩、林洪民除戶謄本各一份附卷可佐；再乙○○既為3
    年3 月13日出生，迄今已有九十餘年，衡情其已少有尊輩及
    同輩之親屬；再乙○○於本院亦無其他遺產繼承或公示催告
    案件，亦據本院分案室查明無訛，有本院錄事查無相關資料
    回覆戳章在卷足證，綜上堪認乙○○之繼承人有無確屬不明
    狀態，且亦已難召開親屬會議選定乙○○之遺產管理人。
  (五)綜上各節，本院認乙○○既遺有上開土地應繼分，並與聲請
    人及謝水上等五人共同繼承，則聲請人為本件利害關係人，
    其聲請法院選任遺產管理人，依法即屬正當。
四、本院審酌：目前既查無乙○○之其他繼承人，且乙○○之尊
    輩、同輩親屬多已死亡，已如前述，又遺產管理人須熟悉相
    關法律程序，實非一般不具遺產管理相關知識之人可勝任，
    則本件無其他適當之親屬可擔任乙○○之遺產管理人；而聲
    請人及謝水上、洪嘉璘、卿洪麗、鄭文漢、鄭文娥等人，既
    與乙○○共同繼承上開土地，則避免利害關係衝突，自亦不
    適合擔任乙○○之遺產管理人；又按無人繼承之遺產，於清
    償債權、交付遺贈物後，如有賸餘歸屬國庫，民法第1185條
    定有明文，從而無人繼承之遺產若有賸餘，終歸國家所取得
    ，凡此均由管理國有財產之機關處理，是本件縱謝水上、洪
    嘉璘、卿洪麗、鄭文漢、鄭文娥等相關權利人經本院合法通
    知並未到庭表示意見，然本件由職司國有財產管理之機關擔
    任乙○○之遺產管理之人，自屬適宜。再查，本件被繼承人
    乙○○除上開三筆土地之應繼分外，並無其他財產，有財政
    部高雄市國稅局93年11月3 日財高稅資第09300 76111 號函
    在卷可憑，則被繼承人乙○○所繼承之土地既在台南縣境內
    ，自宜選任財政部國有財產局台灣南區辦事處為被繼承人乙
    ○○遺產管理人，聲請人之聲請，應予准許。
五、依民法第1150條前段，裁定如主文。
中　　華　　民　　國　　94　　年　　3 　　月　　29　　日
家事法庭　　法　官　黃苙荌
右為正本係照原本作成。
如對本裁定抗告須於裁定送達後十日內向本院提出抗告狀。
中　　華　　民　　國　　94　　年　　3 　　月　　29　　日
　          書記官　周美
